【裁判字號】    98,訴,91
【裁判日期】    981109
【裁判案由】    塗銷抵押權登記等
【裁判全文】
臺灣屏東地方法院民事判決                98年度訴字第91號
原      告  建達國際股份有限公司
法定代理人  戊○○
訴訟代理人  己○○
            丁○○
被      告  丙○○
兼訴訟代理  林誠義即昀聖科技企業社
人
被      告  甲○○
            辛○○
訴訟代理人  乙○○
被      告  庚○○
上列當事人間塗銷抵押權登記等事件，本院於民國98年10月26日
言詞辯論終結，判決如下：
    主  文
被告丙○○、林誠義與被告甲○○間關於附表所示不動產共同擔
保新臺幣（下同）壹佰貳拾萬元之設定抵押權之債權行為及物權
行為應予撤銷。
被告甲○○應將如附表所示不動產，屏東縣屏東地政事務所九十
七年七月十七日以屏登字第○九○二六○號所為之抵押權設定登
記應予塗銷。
被告林誠義與被告辛○○間關於附表所示不動產共同擔保貳佰萬
元之設定抵押權之債權行為及物權行為應予撤銷。
被告辛○○應將如附表所示不動產，屏東縣屏東地政事務所九十
七年七月二十九日以屏登字第○九四四二○號所為之抵押權設定
登記應予塗銷。
被告丙○○與被告庚○○問就附表所示不動產之信託契約，應予
撤銷，被告庚○○應塗銷附表所示不動產所有權登記，將附表所
示不動產返還被告丙○○。
訴訟費用由被告甲○○負擔十六分之三、被告辛○○負擔十六分
之五，被告庚○○負擔十六分之二，餘由被告林誠義即昀聖科技
企業社、丙○○共同負擔。
    事  實  及  理  由
一、原告主張：
(一)、按「債務人所為之無償行為，有害及債權者，債權人得聲請
    法院撤銷之。」及「債權人依第一項或第二項之規定聲請法
    院撤銷時，得並聲請命受益人或轉得人回復原狀。」又「信
    託行為有害於委託人之債權人權利者，債權人得聲請法院撤
    銷之。」民法第244 條第1 項及第4 項、信託法第6 條第1
    項，定有明文，合先敘明。
(二)、緣被告林誠義為昀聖科技企業社之負責人，與被告丙○○於
    民國96年1 月24日共同簽發新臺幣（下同）800,000 元之未
    載到期日本票乙張，以擔保昀聖科技企業社購買電腦週邊設
    備等之貨款。嗣昀聖科技企業社累積積欠貨款475,125 元拒
    不給付，原告遂執前開本票向臺灣臺北地方法院聲請本票裁
    定，經臺灣台北地方法院以97年度票字第21268 號准予強制
    執行，詎被告林誠義及被告丙○○竟分別於97年7 月16日與
    被告甲○○、97年7 月25與被告辛○○訂定借貸契約及抵押
    權設定契約，將被告林誠義及被告丙○○所有如附表所示之
    之不動產設定1,200,000 元之抵押權予被告甲○○、將被告
    林誠義所有如附表所示之不動產設定2,000,000 元之抵押權
    予被告辛○○，並分別於97年7 月17日及97年7 月29日完成
    登記。被告丙○○更於97年7 月24日將其所有上開之不動產
    信託予被告庚○○。
(三)、被告林誠義與被告丙○○為夫妻關係，被告林誠義為昀聖科
    技企業社負責人，與原告於96年1 月24日簽訂經銷合約，截
    至97年3 月25日已積欠貨款475,125 元，原告向法院提出本
    票裁定聲請，法院於97年6 月10日作成裁定，本件本票裁定
    於97年6 月30日確定，被告林誠義及丙○○於收到本票裁定
    後將僅有之不動產設定高額抵押權予被告甲○○與被告辛○○，而在此之前該不動產上已有抵押權人高雄銀行之2,400,
    000 元最高限額抵押權存在，依據臺灣屏東地方法院97執助
    字第409 號卷宗之鑑價報告指出，被告林誠義所有之不動產
    僅值1,054,662 元。
(四)、被告林誠義與被告丙○○所為，顯有為規避強制執行而製造
    高額債權參予分配之情形，且依該不動產殘存之價值及擔保
    能力衡量，足見被告間所訂定之借貸契約有假造之疑慮，實
    係無償設定高額抵押權行為。又，被告丙○○為脫免強制執
    行，更將其所有之不動產信託與被告庚○○，致使債權人即
    原告即便取得執行名義，仍無法就其財產取償，依前引民法
    及信託法之規定，訴請撤銷被告間抵押權設定契約及信託契
    約。並聲明：1.被告丙○○、林誠義與被告甲○○間關於附
    表所示不動產共同擔保1,200,000 元之設定抵押權之債權行
    為及物權行為應予撤銷。2.被告甲○○應將如附表所示不動
    產，屏東縣屏東地政事務所97年7 月17日以屏登字第090260
    號所為之抵押權設定登記，予以塗銷。3.被告林誠義與被告
    辛○○間關於附表所示不動產共同擔保2,000,000 元之設定
    抵押權之債權行為及物權行為應予撤銷。4.被告辛○○應將
    如附表所示不動產，屏東縣屏東地政事務所97年7 月29日以
    屏登字第094420號所為之抵押權設定登記，予以塗銷。5.被
    告丙○○與被告庚○○問就附表所示不動產之信託契約，應
    予撤銷，被告庚○○應塗銷附表所示不動產所有權登記，將
    附表所示不動產返還被告丙○○。
二、被告則以：
(一)、被告林誠義即昀聖科技企業社、被告丙○○：當初係為擔保
    貨款而簽發本票予原告公司，惟於97年7 月13日前，因在新
    光銀行辦理貼現，新光銀行要向伊追錢，伊無法清償才向被
    告甲○○等人借錢，用以償還新光銀行並辦理塗銷設定，並
    非如原告所說是為了逃避強制執行才設定抵押權。且收到本
    票裁定書，已經是設定抵押權之後的事了，又伊因做生意需
    要資金周轉才向被告等人借錢，將伊所有的房子設定抵押權
    作為擔保，一共設定4,000,000 到5,000,000 元，伊的兩間
    房子確實有那個價值。伊不是為了欠原告的475,125 元，就
    與被告等人虛偽設定抵押權。並聲明：原告之訴駁回。
(二)、被告甲○○：伊有經營當舖，被告林誠義因急需用錢，故透
    過訴外人陳吉德代書的介紹向伊借錢，伊是被告林誠義的金
    主，為擔保其債權，被告林誠義才設定抵押權予伊等語。並
    聲明：原告之訴駁回。
(三)、被告辛○○：訴外人乙○○與被告林誠義係十幾年的好友，
    有事業上的投資往來，被告林誠義為資金周轉曾透過乙○○
    向伊借款，並開立數張支票及本票1 紙，伊與被告林誠義間
    確有債權債務關係，後因被告林誠義債臺高築，遂向伊商量
    ，房子與其拍賣給他人，不如設定抵押予伊，而有此抵押權
    之設定云云。並聲明：原告之訴駁回。
(四)、被告庚○○：伊確實有借錢給被告林誠義，信託契約係為了
    要確保伊的權益等語。並聲明：原告之訴駁回。
三、兩造不爭執之事實：被告林誠義即昀聖科技企業社、丙○○
    確實有積欠原告475,125 元。
四、兩造爭執事項：被告之間是否有如起訴狀所載之借款債權，
    其抵押權設定是否真實？被告等所為之抵押權設定、信託登
    記是否有害原告之債權？
五、
(一)、按「債務人所為之無償行為，有害及債權者，債權人得聲請
    法院撤銷之。」及「債權人依第一項或第二項之規定聲請法
    院撤銷時，得並聲請命受益人或轉得人回復原狀。」又「信
    託行為有害於委託人之債權人權利者，債權人得聲請法院撤
    銷之。」民法第244 條第1 項及第4 項、信託法第6 條第1
    項，定有明文，合先敘明。
(二)、本件被告林誠義即昀聖科技企業社、丙○○確實有積欠原告
    475,125 元為兩造所不爭執之事實，則被告林誠義即昀聖科
    技企業社、丙○○自係債權人原告建達國際股份有限公司之
    債務人。
(三)、又被告等確有如如主文所示之抵押權設定登記及信託登記亦
    為兩造所不爭執。
(四)、原告主張被告等所為上述抵押權設定及信託登記均係無償行
    為，有害及其債權，而訴請撤銷如主文所示之抵押權設定登
    記及信託登記。被告等雖以前詞置辯，惟查，(1)依被告甲○○所偕同到庭之證人陳吉德證稱：在97年6 月時，林誠義有
    資金需求來找我，我介紹他去甲○○的公司去借錢，後來談
    好之後，以林誠義的房子抵押，之後他們在甲○○公司辦理
    放款。我有在借款現場，我沒有實際去數錢，是他們點收的
    ，應該有100 多萬元。原先約定要借錢100 萬元，後來借到
    110 萬元。利息方面，我沒有參與，所以我不知道。我收到
    代書費5000元，借款金額我沒有抽佣金。抵押權設定契約書
    是以年利率百分之6 來計算，實際金額我不清楚等語。（見
    本院98年9 月28日筆錄）。然與被告甲○○所自陳：當初是
    拿100 萬元，後來又拿10萬元，所以實際借款110 萬元，至
    於設定是120 萬元。本件分兩次借錢，第1 次借100 萬元，
    3 個月扣了55000 元的利息（大約是1 分多），第2 次又借
    10萬元等語（同上筆錄）之陳述未盡相符，亦與上述抵權設
    定登記之金額有間。被告甲○○之辯解自不足採。
(五)、被告乙○○雖提出其所有新光銀行存摺證明其於94年7 月7
    日有領現金900,000 元、96年4 月2 日有現金支出970,000
    元，然並未證明此係交付被告林誠義或被告丙○○，其辯解
    亦不足採。
(六)、被告等既均未能證明其等前揭抵押權之設定登記係有相當代
    價之有償行為，又前述信託登記亦已害於委託人（即本件原
    告之債務人丙○○）之債權人即原告之權利，且被告林誠義
    即昀聖科技企業社、丙○○2 人亦僅有上述財產可供償債，
    則原告依首揭規定訴請撤銷被告等間如主文所示之債權行為
    、物權行為、抵押權設定登記及信託登記，即於法有據，應
    予准許。
六、結論：本件原告之訴為有理由，依民事訴訟法第78條、第85
    條第 1項但書，判決如主文。
中    華    民    國    98    年    11    月     9    日
                          民事第二庭法  官  張世賢
正本係照原本作成。
如不服本判決，應於收受送達後20日內向本院提出上訴書狀。
中    華    民    國    98    年    11    月     9    日
                                    書記官  粘嫦珠
附表：
┌───────────┬────────┬────────────┬───────┐
│      登記字號        │   登記類型     │       登記標的         │ 設定登記日期 │
├───────────┼────────┼────────────┼───────┤
│屏登字第090260號      │抵押權（甲○○）│屏東市○○段104-20地號  │              │
│                      │新臺幣120萬元   │屏東市○○段1718建號    │97年7月17日   │
│                      │                │屏東市○○段349地號     │              │
│                      │                │屏東市○○段71建號      │              │
├───────────┼────────┼────────────┼───────┤
│                      │                │                        │              │
│屏登字第094420號      │抵押權（辛○○）│屏東市○○段349地號     │97年7月29日   │
│                      │新臺幣200萬元   │屏東市○○段71建號      │              │
├───────────┼────────┼────────────┼───────┤
│97屏東地字第012102號  │信託（庚○○）  │屏東市○○段104-20地號  │97年7月24日   │
│                      │                │屏東市○○段1718建號    │              │
└───────────┴────────┴────────────┴───────┘


司法院資訊處製作；財團法人民間司法改革基金會備份。
